臺灣高等法院刑事判決　　　　　　　　　　　　九十一年度上重更(一)字第二四號
　　上　訴　人　徐千訓
　　即　被　告　　　　
　　指定辯護人　本院公設辯護人　郭書益
右上訴人因強盜等案件，經臺灣桃園地方法院八十八年度重訴字第四一號，中華民國
九十年十月三十日第一審判決（起訴案號：臺灣桃園地方法院檢察署八十八年度偵字
第一七０五五號）後，依職權逕送審判，本院判決後，經最高法院發回，本院判決如
左：
    主  文
原判決關於強劫而故意殺人及定執行刑部分均撤銷。
徐千訓共同犯強盜罪而故意殺人，處死刑，褫奪公權終身；寬邊膠帶壹捆沒收。
    事  實
一、徐千訓與成年友人李忠春（另案由本院審理中）於民國（下同）八十八年二月二
    十日凌晨二時許，由李忠春駕駛ＧＧ－二七八二號自小客車搭載徐千訓，途經新
    竹市○○路○○○號花祺大飯店前時，適見張ＯＯ正欲駕駛Ｑ六－六一五八號自
    小客車離開，因李忠春曾在該飯店任職櫃檯工作，知悉張ＯＯ係應召女郎，應有
    相當積蓄，而徐千訓、李忠春二人經濟狀況不佳，當即謀議強盜張ＯＯ之財物花
    用，謀議已定，二人即基於共同意圖為自己不法之所有，強盜張ＯＯ財物之犯意
    聯絡，由李忠春駕駛上開自小客車尾隨張ＯＯ至新竹市城隍廟附近，嗣張ＯＯ駕
    車進入新竹市○○街○○○號七樓松儷賓館停車場，下車進入該賓館，李忠春即
    將汽車停放在張ＯＯ車附近，推由與張ＯＯ不認識之徐千訓在張ＯＯ車旁守候，
    徐千訓並將其所有置放於李忠春車內之寬邊膠帶一捆取下，李忠春則藏匿在旁擬
    行接應。李忠春因唯恐張ＯＯ認出，乃在徐千訓不知情之情況下，另行意圖為自
    己不法之所有，獨自徒手竊取路旁不詳機車上之安全帽一頂戴上。是日凌晨三時
    許，張ＯＯ自松儷賓館離開，欲駕駛自小客車離去之際，徐千訓即上前掐住張０
    ０脖子，喝令不得呼叫，隨即將張ＯＯ推入張ＯＯ所有之自小客車後座，以預藏
    膠帶圍繞張ＯＯ頭部並纏住眼睛、口唇，且綁住雙手（綑綁於身前，仍可活動上
    舉）及雙腳，使張ＯＯ無法抗拒，李忠春隨即上車進入駕駛座，駕駛張ＯＯ之自
    小客車至新竹科學園區附近停下。途中，李忠春在車內前座搜刮張ＯＯ所有之現
    金約新台幣（下同）一千元，徐千訓則在後座搜刮張ＯＯ皮包，劫得現金七千元
    及○○○○○○○○○○號行動電話一具，暨張ＯＯ所有富邦商業銀行（下稱富
    邦銀行）、上海商業儲蓄銀行（下稱上海銀行）及聯邦商業銀行（下稱聯邦銀行
    ）核發，卡號各為○○○○○○○○○○○○號、００００００號及０００００
    ０００００００號之金融卡三張。徐千訓向張ＯＯ逼問出金融卡密碼後，李忠春
    即駕車附載徐千訓及張ＯＯ至新竹市○○路○○號一樓玉山商業銀行（下稱玉山
    銀行），由李忠春下車，於當日凌晨四時四十四分九秒，以上開劫得之富邦銀行
    金融卡自玉山銀行自動付款設備之自動櫃員機處提領二萬元。得手後，二人轉回
    松儷賓館附近，商議由李忠春持劫得之三張金融卡，駕車至其他地點分散提領現
    金，徐千訓則將張ＯＯ押往新竹市中華路二段東光橋下等待李忠春，議定即由甲
    ○○接手駕駛張ＯＯ之汽車，將張ＯＯ押往東光橋下等候，李忠春則改駕駛ＧＧ
    －二０００號汽車，前往新竹市○○路○○○號新竹國際商業銀行竹蓮分行（下
    稱新竹商銀竹蓮分行），於當日凌晨四時五十七分、五十八分、五十九分，以上
    開上海銀行金融卡自該處自動櫃員機接續三次盜領各二萬元、二萬元及一萬二千
    元，合計以此不正方法取得五萬二千元，得款後即駕車至東光橋下與徐千訓會合
    。徐千訓在東光橋下等候李忠春期間，張ＯＯ向徐千訓表示膠帶纏住口鼻痛苦，
    徐千訓乃將纏住張ＯＯ頭部及眼、口部分之膠帶撕開，改將膠帶貼住張ＯＯ之眼
    、口部，未幾，李忠春返回東光橋下與徐千訓碰面時，張ＯＯ自行將膠帶掀起，
    並突自車內坐起，看見李忠春面貌。徐千訓、李忠春發覺後，徐千訓恐事跡敗露
    ，遂提議將張ＯＯ殺害滅口，李忠春同意後，徐千訓遂再將張ＯＯ眼睛貼上膠帶
    ，駕駛張ＯＯ之自小客車在前，李忠春則駕駛其自小客車尾隨於後，由新竹市開
    往新竹縣芎林鄉再駛往竹北市，沿途尋覓下手地點，至新竹縣竹北市○道○號高
    速公路竹北交流道附近時，李忠春將車停妥，改駕駛張ＯＯ之自小客車，徐千訓
    則在後座控制張ＯＯ，繼續經新竹縣新豐鄉沿西濱公路北上續找適當地點。嗣至
    當日上午約七時許，駛至桃園縣新屋鄉笨港國民小學附近，徐千訓見有廢棄石綿
    瓦屋，乃指示李忠春停車，將張ＯＯ交予李忠春看管，自行下車察看認為適當後
    ，即囑李忠春將車駛至附近西濱公路處等待，隨即獨力將張ＯＯ拖下車並拖進上
    開廢石綿瓦屋內，以張ＯＯ之大衣腰帶自頸部將張ＯＯ勒死，棄屍於屋內凹槽，
    並隨手拾取保麗龍塊覆蓋其上，以掩人耳目。事畢二人會合，返回竹北交流道附
    近取回李忠春座車，二人再分別駕駛張ＯＯ、李忠春之車，至新竹科學園區附近
    之「古奇峰」，將張ＯＯ座車棄置該處，返回李忠春在新竹市○○路○段○○○
    巷○號租住處。當日晚間八時許，李忠春詢問徐千訓是否將張ＯＯ屍體處理妥當
    ，徐千訓乃又提議以松香水將張ＯＯ屍體燒毀滅跡，二人遂又另行共同基於毀壞
    屍體之犯意，由李忠春駕駛徐千訓所有ＫＺ－００００號自小貨車搭載徐千訓至
    新竹市東大路上某不詳五金行，由徐千訓下車購買二桶松香水，重回前開棄屍地
    點，由徐千訓獨自下車，以松香水潑灑於張ＯＯ屍體上後放火燒毀，並將盛裝松
    香水之鐵桶於回程經過新竹縣市不詳橋樑時丟棄（毀壞屍體部分業經原審法院判
    處有期徒刑一年確定判決確定）。翌日（二月二十一日）上午，徐千訓、李忠春
    再至上址棄屍處察看焚燒屍體結果，並撿拾地上廢棄保麗龍塊、石綿瓦片等物掩
    蓋痕跡後返回新竹市區。旋復承前開詐欺自動付款設備之概括犯意，由李忠春於
    當日上午十時五十六分五十九秒許，在新竹市○○路○○○號華僑商業銀行（下
    稱華僑銀行）自動櫃員機，持張ＯＯ之富邦銀行金融卡提領二萬元，再轉至鄰近
    北大路三０七號世華商業銀行（下稱世華銀行）處，由李忠春持上開富邦銀行金
    融卡，於當日上午十二時十四分三十五秒許、十二時十五分二十一秒許，接續提
    領二萬元、及一萬三千元；嗣二人恐密集提款遭人發覺，復推由李忠春至新竹市
    ○○街○○○號「菲力貓遊樂場」，將劫得張ＯＯ之前開三張金融卡交由不知情
    之遊樂場主任何建熹，並告知提款密碼，利用何建熹代為提款，何建熹則又轉囑
    不知情之店員李建成提款，李建成即於當日（二月二十一日）下午一時四十六分
    二十四秒許至一時五十二分許，在新竹市○○路○○○號華僑銀行自動櫃員機，
    以張ＯＯ之聯邦銀行金融卡接續提款八次，除其中第一次因輸入密碼錯誤未取得
    款項外，其餘七次依序提領五千元、二萬元、二萬元、二萬元、二萬元、二萬元
    及一萬五千元，合計十二萬元後，將款項連同金融卡交由何建熹再交還李忠春。
    翌日（二月二十二日）凌晨三時三十分許，徐千訓、李忠春再相偕至新竹市○○
    路○段○○○號華信商業銀行新竹分行（下稱華信銀行），由李忠春持張ＯＯ之
    上海銀行金融卡、聯邦銀行金融卡，在該處自動櫃員機接續二次提款二萬元（聯
    邦銀行金融卡）、及二千元（上海銀行金融卡）。前後總計以前述不正方法取得
    張ＯＯ存款二十六萬七千元。徐千訓嗣思及棄置張ＯＯ座車未盡妥善，復另行起
    意，乃於八十八年二月二十七日（或二十八日）上午不詳時間，先以電話告知李
    忠春上開焚車決定後，隻身前往上址古奇峰張女座車棄置處，駕駛該車至新竹縣
    新豐鄉不詳五金行處購買二桶松香水後，再將車駛至桃園縣龍潭鄉三水村大北坑
    蟻子埔山區產業道路旁草叢，持前揭松香水潑灑該車，並將盛裝松香水之空桶、
    前開劫得張ＯＯ之金融卡三張、行動電話一支置放車內，另以挫刀將車身號碼之
    四碼磨損後，點火燒毀該車（毀損車輛部分未經告訴，亦未經起訴）。前開強盜
    所得之現金、及由自動櫃員機盜領之二十六萬七千元，則為徐千訓、李忠春花用
    罄盡。嗣經張ＯＯ之家人以失蹤人口向警方報案協尋後，經警方陸續發現張ＯＯ
    之存款遭人盜領、及座車遭棄置焚燬，經由提款錄影帶循線於八十八年七月六日
    相繼查獲李忠春及徐千訓，再由李忠春帶同警方尋獲張ＯＯ之屍骨，始查獲全案
    。
二、案經新竹市警察局第二分局報請台灣桃園地方法院檢察署檢察官偵查起訴。
    理  由
一、按原審法院應不待上訴依職權送上級法院審判之案件，以宣告死刑或無期徒刑之
    案件為限，此觀諸刑事訴訟法第三百四十四條第四項規定自明。本件經原審法院
    審理後，依強劫而故意殺人罪對被告判處死刑，另對其餘被告所犯之損壞屍體罪
    判處有期徒刑一年；原審判決後，被告並未提起上訴，而係由原審法院依刑事訴
    訟法第三百四十四條第四項之規定，本於職權逕送本院審判。查本件原審雖定被
    告應執行刑為死刑，然本件原審宣判被告死刑之部分，僅係被告涉犯強劫而故意
    殺人部分，而被告其餘所犯損壞屍體罪，不在應依職權送上訴案件之範圍內，是
    本件原審依職權逕送本院審判即本院所得審理之部分，係以被告涉犯強劫而故意
    殺人而經原審諭知死刑之部分為限，而不及於原判決關於損壞屍體部分，合先敘
    明。
二、訊據被告徐千訓，對其於前揭時地，如何與李忠春共同強盜及殺害被害人張ＯＯ
    ，並多次或由李忠春、或利用不知情之何建熹、李建成以劫得之提款卡由自動櫃
    員機盜領款項，嗣再與李忠春共同焚屍、燒毀張女座車等事實經過，均坦承不諱
    ，僅供稱並非預謀強盜殺人，而係臨時起意強盜被害人財物，及將被害人載至石
    綿瓦屋時原欲放被害人離去，待進入屋內後始起意予以殺害等語。經查：
（一）被告徐千訓於八十八年七月六日、及同年七月十九日警訊時自承：「因為李忠
      春認識張ＯＯ，所以我們就在張女上班出入處所埋伏等候張女出現... 」，「
      當時我坐在李忠春車內，在... 花祺飯店前發現死者張ＯＯ行蹤，... 李忠春
      就告訴我說張ＯＯ是做應召工作，我們鎖定她下手作案，一定可以得到很多財
      物，所以我們就尾隨至東前街松儷賓館樓下，押走作案。」等語（八十八年度
      相字第一０二三號卷第四頁、八十八年度偵字第一０００三號卷第一百零六頁
      反面，以下分別簡稱為相驗卷、偵字卷），於檢察官偵查中亦供稱：「先前我
      已經和李忠春講好要對張ＯＯ，所以二人在那一起等她。」，及「李忠春說這
      女孩是應召女，應該很有錢，所以決定找張女下手。」等語（相驗卷第三十六
      頁、偵字卷第五十八頁），於原審八十八年度重訴字第三九號被告李忠春強劫
      殺人乙案（下稱另案）審理中供稱：伊與李忠春見張ＯＯ自花祺飯店出來並尾
      隨行強，提議之人係李忠春等語（原審八十八年度重訴字第三九號卷八十八年
      十一月十七日筆錄）。且共犯李忠春於八十八年七月六日警訊時供稱：「因為
      當時快過年了，我們（即李忠春與徐千訓）身上都沒有錢，徐千訓說要邀我去
      大幹一票。」等語（相驗卷第七頁反面），於八十八年七月六日及七月十五日
      偵查中陳稱：「我因賭電玩輸錢，徐千訓是我哥哥的朋友，我們二人缺錢用，
      就在我家計劃幹一票....，我們在花祺（飯店）看到她時就計畫要對她下手。
      」等語（相驗卷三十七頁反面），於原審另案中供稱：「八十八年二月十九日
      晚間，我駕駛ＧＧ─二七八二號之自用小客車附載徐千訓，到了花祺飯店看到
      張ＯＯ走出來，我遂向徐千訓說張ＯＯ是做應召工作的，我就尾隨張ＯＯ的座
      車，張ＯＯ的車開到松儷賓館，我亦尾隨至該賓館。」等語（原審八十八年度
      重訴字第三九號卷八十八年十一月二十四日筆錄），彼等供詞除就何人提議案
      犯一節略有不符外，對彼等共謀強盜張ＯＯ財物乙節所供均相互一致。且本件
      原即備有膠帶藏放車上，作為二人作案工具，佐以被告在本件犯行甫滿一月後
      ，於同年四月七日再犯強劫而強制性交罪，亦係以預藏之膠帶封住被害人之眼
      、口及雙手，與本件如出一轍，有臺灣苗栗地方法院八十八年度重訴字第二號
      、臺灣高等法院臺中分院上重訴字第二０號判決各一紙在卷可稽，參諸被告二
      人於深夜無故駕車在新竹市區內繞行，可見原先已有物色下手對象，伺機犯案
      之意思。至於被告與李忠春雖分別供稱並非預謀云云，然而被告二人既共謀強
      盜張ＯＯ之財物，並進而共同下手實施強盜及殺害張ＯＯ，以及使用劫得之提
      款卡盜領財物等犯行（詳如後述），則不論被告二人是否原先即已預謀犯案，
      或係遇見張ＯＯ後始決意犯案，均與被告應負之刑責不生影響。
（二）被告及李忠春二人於當日凌晨三時許，係由被告以掐住張ＯＯ脖子，喝令不得
      呼叫，再將之推入小客車後座，以膠帶圍繞張ＯＯ頭部並纏住眼睛、口唇、及
      手、腳之強暴方式，使張ＯＯ無法抗拒，再由李忠春駕車至新竹科學園區附近
      ，途中，李忠春在車內前座搜刮張ＯＯ所有之現金約新台幣（下同）一千元，
      徐千訓則在後座搜刮張ＯＯ皮包，劫得現金七千元及○○○○○○○○○○號
      行動電話一具，暨張ＯＯ所有富邦商業銀行（下稱富邦銀行）、上海商業儲蓄
      銀行（下稱上海銀行）及聯邦商業銀行（下稱聯邦銀行）核發，卡號各為００
      ○○○○○○○○○○號、００００００號及○○○○○○○○○○○○號之
      金融卡三張，徐千訓並向張ＯＯ逼問出金融卡密碼後，即由李忠春至新竹市玉
      山銀行，以劫得之富邦銀行金融卡提領二萬元，之後再由被告駕駛張ＯＯ之車
      將張ＯＯ押往東光橋下，李忠春自行駕車至新竹商銀竹蓮分行，以上海銀行金
      融卡接續三次盜領各二萬元、二萬元及一萬二千元，再至東光橋下與被告會合
      等事實經過，業據被告及共犯李忠春於警訊、偵查、及審理時迭次自白綦詳（
      相驗卷第四頁反面、第七頁反面、第三十六頁、第三十八頁、偵字卷第五十四
      頁、第五十八至六十頁、第六十四頁正、反面、第七十五頁、第二二四頁、第
      二二八頁、上重訴字卷第六十七頁、另案原審重訴字第三九號卷八十八年十七
      日訊問筆錄、八十八年十一月二十四日訊問筆錄），彼此所供情節均相互符合
      ，並有上海銀行、富邦銀行、聯邦銀行所提供之客戶存提款明細各一紙（偵查
      卷第一八九、一九一、一九二頁，各該明細中各筆提款金額各多出七元部分，
      係跨行取款之手續費用），及富邦銀行於八十八年十月二十九日以富新存字第
      七０號、上海銀行於八十八年十月二十八日以（八八）上營存字第四０九號所
      函送之提款紀錄明細各一紙足按（附於另案原審重訴字第三九號卷第十八、十
      九、二一、二二頁）。參諸一般人之金融卡密碼為重要之隱密事項，不致輕易
      外洩，而被害人張ＯＯ最後於案發當晚對外聯絡時間為凌晨三時二分（見偵查
      卷之電話通聯紀錄及張ＯＯ命案重要流程時刻表），至當晚凌晨四時許其持有
      之金融卡即遭被告等人盜領，則張ＯＯ顯係因遭受強暴不能抗拒、致隨身攜帶
      之金融卡遭劫取並遭人逼問供出密碼，有以致之，亦屬明顯，故被告及共犯李
      忠春關於如何強盜張ＯＯ財物部分之自白，堪認確與事實相符。至被告於警訊
      中雖稱：作案工具有水果刀云云，惟嗣已否認上情，且共犯李忠春於原審陳稱
      ：不知道有水果刀等語，此外又查無任何補強證據足證被告關於攜帶水果刀作
      案部分之自白與事實相符，自難認定被告係持水果刀作案，併予敘明。
（三）被害人張ＯＯ之屍骨係李忠春到案後帶同警方前往尋獲，有李忠春之警訊筆錄
      、新竹市警察局第二分局刑事組變死報告紀錄表、勘驗筆錄、及現場照片多幀
      在卷可稽。又該人體屍骨，經送法務部法醫研究所以ＤＮＡ型別比對方式鑑定
      結果，認確係張ＯＯ屍骨，有該所（八八）法醫所醫鑑字第０七二八號鑑定書
      一份在卷可稽，並經檢察官督同法醫師相驗屬實，有勘驗筆錄、驗斷書、相驗
      屍體證明書，及現場陳屍照片及驗屍照片在卷可考。至於張ＯＯ之屍骨經發現
      時僅餘白骨化之燒灼枯骨一具，相驗屍體證明書記載為「死因鑑定中」，另法
      務部法醫研究所前開鑑定書「死因看法」欄及「鑑定結果」欄所載，除由血型
      可推知死者係張ＯＯ及其頭骨有燒灼性傷害外，餘均無可見之外力傷害，其死
      因亦屬無從判別（偵查卷第二三七、二三九頁），故張ＯＯ確實之死亡時間及
      死亡原因已無法依據科學檢驗方法判定。然查：
    (1)案發當日被告等人在新竹市○○路○○○號新竹商銀竹蓮分行最後盜領款項之
      時間係凌晨四時五十九分，故被告與李忠春在東光橋下會合之時間應在當日五
      時以後。另被告於本院審理時供稱：「到石綿瓦屋時天已亮，是清晨，但天亮
      沒有很久，先到芎林再開到竹北再到新豐再沿海邊到桃園新屋，這段路程超過
      一小時，大約六、七點到石綿瓦屋」等語（上重更一字卷九十一年九月十日審
      判筆錄），故就被告等在東光橋下會面之時間，及當日行車路程距離估算，並
      參酌被告等於偵查中供稱大概七、八點離開案發地點等語，則被害人被害之死
      亡時間大約係在八十八年二月二十日上午七時左右。
    (2)關於張ＯＯ之死因，被告於八十八年七月六日警訊時陳稱：張ＯＯ是被膠帶窒
      息死的云云（相驗卷第五頁），嗣於八十八年七月九日警訊時改稱：我們綁住
      張女後，將張女放於汽車後座，並以張女車上棉被將張女蓋住，至當日凌晨天
      快亮時，我發現張女沒有呼吸，才知張女死亡... ，張女在車上被我用棉被蓋
      住時有掙扎要起來，我用手壓著張女的頭部，沒多久就發現張女沒呼吸了云云
      （偵字卷第五十四頁、第五十四頁反面），於八十八年七月十四日偵查中供稱
      「... 我們往竹北開再接西濱公路，在西濱公路上我發現張女沒有呼吸，從東
      光橋到西濱公路... 這期間我沒注意張女動靜，等到我發現時她已沒有呼吸」
      云云（偵字卷第六十頁反面），於八十八年七月卅日中午十二時四十分許，經
      警借提被告至新竹市警察局第二分局刑事組偵訊時供稱：我自在松儷賓館前將
      張ＯＯ擄走並綁上膠帶後，不曾將膠帶打開，張ＯＯ不曾看見李忠春和我的臉
      ，我在東光橋下也沒有提議殺張ＯＯ滅口，是要將張ＯＯ載至遠處再釋放云云
      （偵字卷第一百三十三頁反面），嗣於當日下午知悉其因另犯強劫而強制性交
      罪，經第一審臺灣苗栗地方法院判處死刑並褫奪公權終身後，於同日下午五時
      許在警訊時供稱：「當時李忠春去領款（玉山銀行、新竹商銀）回來後，我和
      張女在東光橋下等她，在車上張女跟我說很痛苦，我就把張女眼睛及嘴巴膠帶
      撕下，並告知張女乖乖躺在後座不要動，然後我下車與李忠春在車外講話，此
      時張女突然坐起來看到李忠春與我二人，李忠春嚇一跳，當場與我提議，乾脆
      把她殺掉，然後我也同意，我們開張女的車，... 轉往西濱公路棄屍地點，..
      . 李忠春將車停於入口，我就抱張女下車，發現有空屋，就在空屋利用張女身
      上大衣的腰帶勒住張女脖子約二分鐘，張女即氣絕身亡，在我返回車上時，李
      忠春問我她如何死的，我告訴他已將她勒死」等語（偵字卷第一百三十五頁反
      面），就被害人張ＯＯ死因雖有膠帶窒息，失手以棉被悶死張女及有意勒殺三
      種辯解，前後供述不一，惟對照李忠春證於八十八年七月六日檢察官訊問時供
      稱：「... 到東光橋上（應係「下」之誤，見原審九十年十月十九日筆錄，以
      下均同）我和徐千訓講叫他放人，可是他說不行，他的意思是要把張女殺掉，
      因為張女看見我的車，因為徐千訓一時心軟把張女的手鬆開，張女又自己把眼
      睛上膠帶撕掉，當時我心已亂，我就說隨便你，... 天已亮了，到了現場（即
      前開笨港國小附近之石綿瓦屋），他（徐千訓）問我這地方如何，我說隨便你
      ，要放掉和要作掉隨你便，我們將車停在兩堆土堆旁邊，... 我說這事我做不
      出來，徐千訓把張女扶下車，... ，後來半小時時徐千訓回來，我看他身上沒
      血跡，問他怎麼回來，他以手勢比將張女掐死．」等語（相驗卷第三十八頁反
      面），顯見被告前供述被害人係因膠帶蒙住口鼻窒息，及其失手將被害人以棉
      被悶死云云，與事實不符，再參諸被告於知悉因另案遭法院判處死刑後供稱：
      以張ＯＯ大衣腰帶勒死張女，之前所說避重就輕，希望不被判死刑，現在逃不
      了，人是我殺的等語（偵字卷第二百二十五頁、第二百二十五頁反面），亦至
      為明灼。另被告於本院更審時，亦兩度供稱：抵達笨港國小附近之石綿瓦屋時
      ，被害人仍活著，及係被告以腰帶勒死被害人等情不諱（上重更一字卷第三十
      六頁、及九十一年九月十一日審判筆錄）。綜上所述，應以被告最後所供情節
      較為可採，亦即被告係基於殺害張ＯＯ之決意，於抵達石綿瓦屋時，將張ＯＯ
      拖進屋內以腰帶勒死。再查被告係獨力將張ＯＯ自車上拖進石綿屋內乙節，業
      為被告所不否認，並經共犯李忠春於偵查中模擬被告之拖行動作供述明確，有
      訊問筆錄及照片可稽（偵字卷第六十八頁、第七十頁），而被告對張ＯＯ實施
      強盜行為時即以膠帶綑綁其手、腳，嗣後迄未解開，亦經被告供明在卷，當時
      張ＯＯ不能行走而須由被告拖行下車進入屋內，自係因為手腳仍遭束縛無法行
      動所致，並非張ＯＯ業已死亡自明，被告及李忠春關於被告係將張ＯＯ拖行下
      車進入屋內部分之供述，與事理並無違背。
（四）被告於本院審理時雖供稱：將被害人帶往石綿瓦屋時，本欲釋放被害人，待進
      入石綿瓦屋後才動念殺人云云，惟又拒絕陳述殺人動機（上重更一字卷九十一
      年九月十一日審判筆錄）。惟查被害人張ＯＯ係因與被告在東光橋下等待共犯
      李忠春盜領被害人款項時，經哀求被告撕下纏繞頭部之膠帶，改以小塊膠布黏
      貼後，自行揭開膠布坐起，無意間目睹李忠春面貌，旋為被告二人發覺，乃決
      意殺人滅口等事實，業據被告供稱：張ＯＯ在東光橋下看見李忠春與我，被我
      們發現，所以決定殺張ＯＯ，李忠春有同意殺張ＯＯ等語，及原審另案供稱：
      要殺張女是我提議，而李忠春同意，所以才會一人開一部車往竹北方向走，去
      找適合處理人之地方等語在卷（八十八年度重訴字第三九號卷八十八年十一月
      十七日下午筆錄），核與共犯李忠春於警訊、偵審中供稱：徐千訓在東光橋下
      跟我說張ＯＯ已看到我的臉，作手勢要將張ＯＯ殺掉，在駕車沿西濱公路北上
      時，徐千訓又跟我說不用怕，一切均由他處理，徐千訓由廢棄之石綿瓦屋出來
      後有用手勢跟我表示把張ＯＯ殺了；到東光橋上我和徐千訓講叫他放人，可是
      他說不行，他的意思是要把張女殺掉，因為張女看見我的車，因為徐千訓一時
      心軟把張女的手鬆開，張女又自己把眼睛上膠帶撕掉，當時我心已亂，我就說
      隨便你，... ，天已亮了，到了現場（即前開笨港國小附近之石綿瓦屋），他
      （徐千訓）問我這地方如何，我說隨便你，要放掉和要作掉隨你便，我們將車
      停在兩堆土堆旁邊，... ，我說這事我做不出來，徐千訓把張女扶下車，...
      ，後來半小時時徐千訓回來，我看他身上沒血跡，問他怎麼回來，他以手勢比
      將張女掐死。我好像有說：隨便你等語相符（相驗卷第三十八頁反面、偵字卷
      第六十五頁、原審八十八年度重訴字第三九號卷八十八年十一月二十四日筆錄
      ）。雖被告曾供稱：我在棄屍後有告訴李忠春我掐死張ＯＯ；李忠春始終不知
      人已死了云云（偵字卷第一百三十三頁反面、第六十一頁、相驗卷第三十六頁
      反面），共犯李忠春嗣亦供稱：殺害張ＯＯ是徐千訓個人之意，與我無關云云
      ，惟與前開證據不符，且觀諸本件自八十八年二月廿日凌晨二時許，被告與證
      人在花祺飯店選定張ＯＯ為下手目標時起，歷經在松儷飯店前劫持張ＯＯ上車
      搜刮財物，推由李忠春至玉山銀行盜領款項，被告則挾持張女至東光橋下等待
      李忠春，嗣在東光橋下決意殺害張ＯＯ，乃沿西濱公路至桃園縣新屋鄉笨港國
      小附近之石綿瓦屋，由徐千訓殺害張女後，轉回李忠春新竹市東大路租住處，
      此後被告返回現場焚屍，又再次回到現場查看屍體焚燬狀況並加遮掩等過程，
      雖實際下手殺人、焚屍者係被告，然李忠春始終陪同或實際在場，如未參與殺
      人犯行，豈非有悖常情，參以本件係因張ＯＯ認識李忠春，而被告係在東光橋
      下因張ＯＯ目睹李忠春面貌，二人始決意殺張ＯＯ，更見被告與李忠春有共同
      殺人之動機。至李忠春雖辯稱：我沒有中途離去是為了沿途勸阻徐千訓云云（
      同上原審筆錄），惟與被告於偵查中陳稱：在東光橋時李忠春沒有叫我放人等
      語（偵字卷第六十頁），亦有出入，且李忠春於徐千訓提議殺害張ＯＯ後在前
      ，縱係初始持反對意見，惟此後不僅未阻止徐千訓行兇，反駕車尾隨在徐千訓
      所駕駛之張女座車之後，自新竹東光橋沿西濱公路行至桃園縣新屋鄉笨港國小
      附近，又任令徐某下車勘查行兇地點，以至將張女自車內拖入屋中勒死，顯然
      與徐千訓具共同殺人之犯意。況李忠春經法務部調查局測謊結果，認其所述：
      未同意徐千訓殺害張ＯＯ云云，呈情緒波動反應，應係說謊，有該局鑑定通知
      書一份附卷足稽（本院八十九年度上重訴字第二０號卷第二十六頁），足認被
      告事後改稱：李忠春不知伊殺害被害人云云，及李忠春供稱伊未參與殺人犯行
      云云，無非故為迴護李忠春之詞，並不足採。另李忠春所稱：八十八年二月廿
      日凌晨我與徐千訓從東光橋出發至竹北後，我與徐千訓共乘張ＯＯ之車北上及
      事後欲重回現場焚燒屍體，均係由徐千訓駕車，我坐在徐千訓旁邊云云，與被
      告陳稱：我們至竹北後，由李忠春駕車，我在後座控制張ＯＯ等語不符，參酌
      當時被害人係被膠帶綑綁置於車後座，而自新竹市區至桃園縣新屋鄉笨港國小
      距離非近，其間為防被害人掙扎，應以有人在後座控制被害人，與常情較為相
      符，且李忠春語多迴避等節以觀，是李忠春此部分所述，不無凸顯其事事處於
      被動，殺害被害人一節與之無關，冀邀寬典之意，尚難信實。是本件雖係被告
      一人殺人焚屍，惟此係被告與李忠春謀議後本於共同之犯意聯絡，推由被告下
      手之結果，李忠春且參與尋找殺人地點，甚而在被告勘查石綿瓦屋時，僅存李
      忠春與張ＯＯ同處一車，顯係看守之意，李忠春自應負共犯之責。至被告於八
      十八年七月三十日下午五時許警訊時，陳稱是李忠春提議殺人，伊同意附和云
      云，而於原審自承是伊提議殺人，李忠春同意附和等語，前後固有出入，惟證
      人李忠春堅稱：是徐千訓提議下手等語，參以本件係被告下手實施，應以被告
      倡議較為可信，併予敘明。
（五）被告與李忠春強盜取得張ＯＯ之金融卡後，多次以前述不正方法，由自動櫃員
      機取得款項之事實，迭據被告及共犯李忠春供承一致，並有上海銀行、富邦銀
      行、聯邦銀行所提供之客戶存提款明細各一紙（偵字卷第一八九、一九一、一
      九二頁，各該明細中各筆提款金額各多出七元部分，係跨行取款之手續費用）
      ，及富邦銀行於八十八年十月二十九日以富新存字第七０號、上海銀行於八十
      八年十月二十八日以（八八）上營存字第四０九號所函送之提款紀錄明細各一
      紙足按（見原審另案重訴字第三九號卷、第十八、十九、二一、二二頁）。被
      告等推由李忠春利用不知情之何建熹由自動櫃員機取得款項，何建熹轉囑亦不
      知情之李建成於上開時、地提領前述金額之事實，復經證人即菲力貓遊樂場之
      工作人員李建成、何建熹、黃泰閔證述明確（偵字卷第十三至二五頁），此外
      並有被告李忠春及李建成提領款項時之錄影翻拍照片足憑。至於不知情之李建
      成究係於八十八年二月二十一日或二十二日，持聯邦銀行之金融卡，在華僑銀
      行新竹分行之自動櫃員機領款，據證人李建成於警局偵訊時證稱：八十八年二
      月二十一日中午，公司幹部何建熹交付給我三張提款卡及二組密碼，告訴我幫
      客人提款並交待能領多少就領多少，我接過三張提款卡並將二組密碼用筆記在
      手上後，即走到新竹市北大路華僑銀行新竹分行提款機提款。我拿出三張提款
      卡中之一張提款卡，... 並按何建熹交付給我二組密碼中之一組密碼，但第一
      次所接密碼錯誤，交易無法完成，我改按第二組密碼，交易就可正常操作了，
      ... 提領多次，但確實次數我記不得了，但我記得其中一筆為新台幣伍仟元，
      大多數每筆提領新台幣貳萬元整，合計共提領新台幣壹拾貳萬元等語（偵字卷
      、第十八頁背面、十九頁正面）。經查李建成係提領五千元一次、二萬元五次
      及一萬五千元一次，共計十二萬元，有卷附之「存款被盜領紀錄」與「聯邦銀
      行查詢清單」在卷可稽（偵字卷第一九０、一九二頁），而「存款被盜領紀錄
      」與「聯邦銀行查詢清單」關於日期之記載雖不相符合（前者載為八十八年二
      月二十一日，後者載為八十八年二月二十二日），何者為正確。經本院另案（
      九十一年度重上更(四)字第一三五號，被告李忠春）就該事項函詢聯邦銀行新竹
      分行，據復被害人於聯邦銀行之○○○○○○○○○○○○號帳戶之存款係於
      八十八年二月二十一日被盜領，因交易當日為星期日，於提領交易次營業日扣
      帳，即為存摺所列印為八十八年二月二十二日無誤等情，有聯邦銀行新竹分行
      九十一年八月二十日聯邦新竹字第二一六號函可稽（該函影本附於本院上重更
      一字卷）。被告、李忠春、李建成、何建熹所述取款時所用之金融卡、取款時
      間、取款銀行、取款先後甚至取款金額等，雖略有不同，然此係因其等供證之
      時間，已在事發近五月之後，記憶有所模糊，所述略有出入。被告、李建成提
      領之正確時間、金額既經查明，自以上海銀行、富邦銀行所提供之客戶存提款
      明細及前述聯邦銀行新竹分行函所載為可採。
（六）此外案發後被害人張ＯＯ經其家人以失蹤人口報案協尋、並發覺存款遭盜領，
      警方嗣後並發現張ＯＯ之小客車遭棄置焚燬等經過，復有新竹市警察局第一分
      局受理各類案件紀錄表、警方發佈之協尋懸賞專刊、新竹市警察局勤務指揮中
      心傳真紀錄、及警方二度會勘該小客車被焚燬現場之初勘紀錄、複勘紀錄，及
      現場照片共廿七幀可供稽考。
（七）被告與共犯李忠春強劫之財物，其中李忠春雖供稱在張ＯＯ座車前座搜得之現
      金約一、二千元，被告亦供稱搜刮張ＯＯ皮包所得現金約七、八千元，數額未
      臻詳盡，致無法為明確之認定，惟應以較有利於被告之數額，即分別為一千元
      及七千元作為認定事實之基礎。至共犯李忠春於警訊時雖供稱彼等計提領被害
      人之款項三十二萬元，其中被告分得十七萬元，伊分得十五萬元云云，惟前開
      帳戶資料不符，應不足採，附此敘明。
（八）綜上所述，本案事證明確，被告之犯行應堪認定。
三、按所謂結合犯，乃係將二以上之獨立犯罪行為，依法律規定結合成一罪，其主行
    為為基本犯罪，舉凡利用基本犯罪之時機，而起意為其他犯罪，二者間具有意思
    之聯絡，即可成立結合犯，至他罪之意思，不論起於實施基本行為之初，即為預
    定之計畫或具有概括之犯意，抑或出於實施基本行為之際，而新生之犯意，亦不
    問其動機如何，只須二行為間具有密切之關連，而有犯意之聯絡，事實之認識，
    即可認與結合犯之意義相當。故刑法第三百三十二條第一項之犯強盜而故意殺人
    罪為結合犯，係著眼於強盜與殺人間，接連發生之可能性高，危害亦鉅，乃依法
    律規定，結合強盜、殺人二個獨立之犯罪行為，而成為一個犯罪，並加重其刑；
    其成罪並不以二者均出於預定之計畫為必要，僅須發生在時間上有銜接性，地點
    上具關連性即可，初不問係先劫後殺或先殺後劫，均足構成本罪（參見最高法院
    八十二年度台上字第三０六０號、八十六年度台上字第一五二三號、八十六年度
    台上字第三六四０號判決）。查本件被害人張ＯＯ自八十八年二月二十日凌晨三
    時許被強盜時起至當日上午七時許被害時止，均在被告與共犯李忠春實施強盜行
    為時控制之下，又係在強盜過程間被帶至東光橋下，而在該處看見李忠春，經被
    告與李某發覺後遂共萌殺意，乃利用該次強劫尚未釋放張女之機會，將張ＯＯ帶
    往新屋鄉笨港國小附近殺害，其間強劫與殺人二者時間、地點均緊密銜接，顯係
    利用實施強盜之時機為之，就被告主觀之犯意及客觀之行為事實上均有密切之關
    連，核被告所為，係犯修正後刑法第三百三十二條第一項之強盜而故意殺人罪。
    公訴意旨雖認被告係犯懲治盜匪條例第二條第一項第六款之罪，惟被告行為後，
    懲治盜匪條例業於九十一年一月三十日公布廢止，刑法第三百三十二條於同日修
    正公布，按懲治盜匪條例之廢止，與刑法強盜罪等相關條文之修正，係同時公布
    生效，立法目的在以修正後之刑法取代懲治盜匪條例，避免修正前之刑法發生中
    間法之效力，故懲治盜匪條例雖已廢止，然因廢止前後均有刑罰規定，應屬刑法
    第二條第一項之行為後法律之變更，而非刑罰廢止，依刑法第二條第一項規定，
    自應就被告行為時有效之懲治盜匪條例與修正後之刑法比較適用，至於修正前之
    刑法既非中間法，即不生比較問題。查懲治盜匪條例第二條第一項第六款之罪之
    法定刑為唯一死刑，修正後刑法第三百三十二條第一項之罪之法定刑為死刑或無
    期徒刑，相比較下，以修正後刑法第三百三十二條第一項之罪之刑度較輕，自應
    適用修正後刑法第三百三十二條第二項第二款之罪處斷。被告等強盜張ＯＯ之金
    融卡後，或推由李忠春或由李某委請不知情之菲力貓遊樂場之工作人員李建成、
    何建熹、盜領張ＯＯ款項之所為，係另犯刑法第三百三十九條之二第一項之以不
    正方法由自動付款設備取得財物罪，檢察官在起訴書內雖未記載此部分之法條，
    然犯罪事實欄已記載此部分之犯罪事實，自已起訴。被告與李忠春自松儷賓館強
    擄張ＯＯ起至在桃園新屋鄉殺害張女時止，其間雖控制張ＯＯ行動自由達數小時
    ，亦經歷不同地點，惟既與強盜行為相始終，依其行為過程觀察，自不另成立妨
    害自由罪。被告與李忠春就強盜故意殺人罪、及以不正方法由自動付款設備取得
    財物犯行，有共同之犯意聯絡，而分別推由被告實施殺人行為，另推由共犯李忠
    春或自行或利用他人提領張ＯＯ款項，均為共同正犯。至渠等利用不知情之「菲
    力貓遊樂場」職員何建熹、李建成，由李建成於八十八年二月廿一日下午一時四
    十六分許，至新竹市○○路○○○號華僑銀行，持張ＯＯ之聯邦銀行金融卡接續
    提領七次款項共計十二萬元部分，為間接正犯。又被告等連續多次以不正方法由
    自動付款設備盜領財物之犯行，時間緊接，所犯且係構成要件相同罪名，為連續
    犯，應依刑法第五十六條規定以一罪論；惟推由李忠春於八十八年二月二十日凌
    晨四時五十七分、五十八分、五十九分三次盜領款項，八十八年二月二十一日上
    午十二時十四分、十五分二次盜領款項，及渠等委由不知情之「菲力貓遊樂場」
    人員自八十八年二月廿一日下午一時四十六分起至一時五十二分止，接續七次盜
    領款項，暨八十八年二月二十二日凌晨三時三十分許，接續以上海銀行、聯邦銀
    行提款卡盜領款項之犯行部分，因各該次提領款項時地密接不可分割，且均僅各
    使同一付款設備付款，侵害法益單一，均各屬接續犯。被告所犯上開二罪間，有
    方法行為與目的行為之牽連關係，為牽連犯，應依刑法第五十五條規定，從一重
    依強盜故意殺人罪處斷。至共犯李忠春為強盜張ＯＯ而另行竊取安全帽之犯行，
    係其個人單獨起意，不在二人犯意聯絡之內，亦非被告所得預見，此部分被告自
    無共犯責任可言。
四、原審據以論罪科刑，固非無見，惟查：(1)被告行為後，懲治盜匪條例業經立法院
    廢止，另刑法第三百三十二條亦經修正，並均經總統於九十一年一月三十日公布
    ，二月一日生效，原判決未及比較適用，已有違誤。(2)原判決既認定被告係強盜
    殺人罪之結合犯，惟在事實欄並未認定記載被告實施故意殺人之犯罪時間，亦嫌
    失據。(3)共犯李忠春係於八十八年二月二十二日凌晨在華信銀行自動櫃員機，分
    別自被害人在聯邦銀行之帳戶提領二萬元、在上海銀行之帳戶提領二千元，原判
    決誤認係在上海銀行帳戶提領二萬元、在聯邦銀行帳戶提領二千元，與卷內事證
    不符。又共犯李忠春利用何建熹、李建成在華僑銀行自動櫃員機盜領款項之實際
    日期係八十八年二月二十一日，已如前述，原判決誤認為係八十八年二月二十二
    日，亦與事實不符。被告雖未提起上訴，惟原判決既有可議，自屬無法維持，案
    經原審法院依職權送交本院審判，自應由本院將原判決關於強劫而故意殺人部分
    及定執行刑部分撤銷，另為適法之判決。爰審酌被告與共犯李忠春年富力強，竟
    不思經由正道謀生營利，而以強盜方法謀奪不法財物，且於深夜對隻身弱女實施
    犯罪，且被告與被害人素不相識，於強盜取財後為防被害人事後指認共犯李忠春
    ，即殺害被害人滅口，並將被害人屍體及座車焚燬，手段殘忍，泯滅人性已極，
    雖其事後詳敘犯案過程，並指認共犯李忠春，不無愧悔之意，然斟酌本件犯罪手
    法兇殘，被害人屍骨復已無存，如不處以死刑，實不足以教化世人，並撫慰被害
    人家屬傷痛，是本院斟酌再三，認其惡性已達於有與社會永久隔離之必要，爰依
    法量處死刑，並依刑法第三十七條第一項之規定，宣告褫奪公權終身。
五、被告等用於綑綁張ＯＯ之寬邊膠帶一捆，被告自承為其所有，且係供犯罪所用之
    物，雖未扣案，惟並無證據證明業以滅失，仍應依刑法第三十八條第一項第二款
    之規定宣告沒收。另被告所有用以焚燒屍體、車輛之松香水、空桶及扣案松香水
    二瓶並非本件犯案所用，乃不予沒收。
六、被告自承於強盜張女行動電話後，並持以盜打，雖涉有電信法第五十六條之盜用
    他人電信設備罪嫌。惟查被告強盜之目的在劫取現金或可提領現金之金融卡花用
    ，至於被告雖一併盜取被害人之行動電話乙具，然被告係在強盜得財後，始另行
    起意盜用該行動電話，被告盜用行動電話通訊之犯行並不在其原先強盜犯罪目的
    之內，與本件強盜殺人犯行間，無方法結果之牽連關係，非起訴效力所及，且未
    據公訴人起訴，非本院所得審酌，應由公訴人另行偵查；又被告等實施強盜行為
    後，雖一併駕駛被害人之小客車，惟被告等強盜之目的在於劫取可供立即花用之
    現金等財物，至於被告等駕走被害人之小客車，僅係利用該車作為控制被害人之
    犯罪工具，且遂行犯罪目的後即將該車棄置併予焚燬滅跡，可見並無劫取該小客
    車之不法所有意圖；均一併指明。
據上論斷，應依刑事訴訟法第三百六十九條第一項前段、第三百六十四條、第二百九
十九條第一項前段、刑法第二條第一項前段、第二十八條、第五十六條、第三百三十
二條第一項、第三百三十九條之二第一項、第五十五條、第三十七條第一項、第三十
八條第一項第二款，判決如主文。
本案經檢察官劉家芳到庭執行職務。
中      華      民      國    九十一    年      九      月    二十五    日
                              臺灣高等法院刑事第二十三庭
                                  審判長法  官 黃  瑞  華
                                        法  官 雷  雯  華
                                        法  官 宋      祺
右正本證明與原本無異。
如不服本判決應於收受送達後十日內向本院提出上訴書狀，其未敘述上訴之理由者並
得於提起上訴後十日內向本院補提理由書（均須按他造當事人之人數附繕本）。
                                        書記官 蔡  慧  娟
中      華      民      國    九十一    年     十一     月    二十一    日

附錄：本判決論罪科刑法條全文
刑法第三百三十二條第一項
犯強盜罪而故意殺人者，處死刑或無期徒刑。
刑法第三百三十九條之二第一項
意圖為自己或第三人不法之所有，以不正方法由自動付款設備取得他人之物者，處三
年以下有期徒刑、拘役或一萬元以下罰金。